【裁判字號】    89,訴,261
【裁判日期】    890929
【裁判案由】    確認委任關係不存在
【裁判全文】
臺灣屏東地方法院民事判決  八十九年度訴字第二六一號
    原      告  丙○○
                丁○○
    訴訟代理人  楊四海律師
    複  代理人  戊○○律師
    被      告  乙○○  住屏東.
                甲○○  住屏東.
右當事人間請求確認委任關係不存在等事件，本院判決如左：
    主      文
確認屏東縣鹽埔鄉新圍慈天宮與被告乙○○間管理人之委任關係不存在。
確認屏東縣鹽埔鄉新圍慈天宮與被告甲○○間主任委員之委任關係不存在。
原告其餘之訴駁回。
訴訟費用由被告各負擔四分之一，餘由原告負擔。
    事      實
甲、原告方面：
一、聲明：求為判決（一）如主文第一、二項所示（二）確認屏東縣鹽埔鄉新圍慈天
    宮新加入信徒不存在。
二、陳述：
(一)被告乙○○及甲○○主張其分別為屏東縣鹽埔鄉新圍慈天宮之管理人及管理委員
    會之主任委員，被告又向主管機關屏東縣政府虛報偽造新加入之信徒名冊，經原
    告異議在案，而信徒之存否為被告與該宮間委任關係之基礎事實，而上開法律關
    係及基礎事實之存否，有使原告身為該宮信徒地位不安之危險，非賴判決無以除
    去，自係有即受確認判決之法律上利益。
(二)屏東縣鹽埔鄉新圍慈天宮原係日據時代新圍、新二兩村村民募建並公同供奉之「
    新圍公業媽祖祠」，嗣約於民國五十年間由兩村村民募捐改建為「新圍慈天宮」
    ，歷經數十年迄今，均未曾向主管機關呈報信徒名冊，詎被告竟於向屏東縣政府
    將該寺廟登記為「私建」，繼由被告乙○○擅自登記為管理人，被告甲○○登記
    為管理委員會之主任委員，並由被告乙○○擅自指派親信為信徒，並呈報屏東縣
    政府，尚難認該信徒及委任關係有效。
(三)慈天宮既無縣政府核備之信徒名冊，何有信徒代表，其會議之合法性已有疑問，
    且會議記錄既未經報由縣政府核備，仍屬無效。又該宮寺廟登記表組織型態為管
    理人制，管理人繼承慣例欄又載明：「由信徒過半數同意推選」，該宮既無信徒
    ，其管理人之變動，應由地方治團體會同民意機關召集當地公正仕紳會同各該教
    會團體開會決議。
三、證據：提出本院屏正民調天五五九字第五一七二六號函、屏東縣政府八八屏府民
    禮字第二二０四一八號函、八八屏府民禮字第二二五一七八號函及八九屏府民禮
    字第三七六六號函各一件為証。
乙、被告方面：
壹、被告乙○○部分：
一、聲明：求為判決原告之訴駁回。
二、陳述：
(一)慈天宮於民國五十六年間由地方仕紳王先官發起重建事宜，遂由地方推舉其為主
    任委員，籌設管理委員會，執行廟宇之建設、管理及慶典等事宜，嗣於民國六十
    三年及八十一年間陳文東及乙○○先後被推荐擔任第二任及第三任管理委員會主
    任委員。被告乙○○在任期間，因見慈天官尚無相關之組織章程，被告乙○○遂
    公告凡自農曆八十年十二月十五日起至八十一年一月十五日止樂捐廟宇新台幣（
    下同）三萬元者，聘為慈天宮終身委員，暫任信徒代表，當時即有五十餘人共襄
    盛舉。
(二)慈天宮於民國八十二年一月八日接奉屏東縣政府函促參加第五次寺廟總登記，被
    告乙○○遂檢具相關資料，並以暫代管理人之身分為慈天宮辦理寺廟登記，從而
    原告訴請確認管理人之委任關係不存在，顯無訴權。又原告所謂「慈天宮新加入
    信徒」誠不知所指為何，原告否認該信徒之事實顯非就法律關係為確認，難謂允
    當，且信徒事實之認定，須經寺廟主管機關依行政法規辦理，原告所為請求於法
    不合。
三、証據：提出屏東縣政府八一屏府民禮字第一０六四號函、寺廟登記証、信徒名冊
    各一件為証。
貳、被告甲○○部分：
一、聲明：求為判決原告之訴駁回。
二、陳述：
(一)慈天官於五十六年籌建之始，由村內熱心人士捐款一萬元以上者即為管理委員會
    委員，並推舉王生官為第一任主任委員兼管理人，並呈報屏東縣政府辦理寺廟登
    記，六十三年由陳文東接任主任委員，八十一年再推舉乙○○為第三任主任委員
    ，而當時係約定捐款三萬元以上者得增列為委員，再由委員推舉主任委員，八十
    五年間召開信徒代表會議，召集出資一萬元及捐款三萬元之委員，選任甲○○為
    第四任主任委員。
(二)為推展廟務之需要，於第四任主任委員改選後，即推動成立管理委員會，以符監
    督寺廟條例，並於八十六年六月造具成員為各委員之信徒名冊，陳報屏東縣政府
    辦理公告，嗣經村民許老尚及陳慶泰異議而中止。八十八年間為辦理廟地受贈事
    宜，於八十八年十一月二十五日召開信徒代表會議，以信徒代表即委員陳報縣政
    府公告辦理，又經許老尚異議而中止。
三、証據：提出八十六年五月五日信徒代表會議改選主任委員記錄、不起訴處分書、
    本院屏東簡易庭函、屏東縣鹽埔鄉公所函、聲明異議狀、寺廟登記証、廟地申青
    受贈資料卷各一件為証。
    理      由
一、原告起訴主張屏東縣鹽埔鄉新圍慈天宮歷經數十年迄今，均未曾向主管機關呈報
    信徒名冊，被告竟於向屏東縣政府將該寺廟登記為「私建」，繼由被告乙○○擅
    自登記為管理人，被告甲○○登記為管理委員會之主任委員，並由被告乙○○擅
    自指派親信為信徒，並呈報屏東縣政府，該法律關係及基礎事實之存否，有使原
    告身為該宮信徒地位不安之危險，非賴判決無以除去，有即受確認判決之法律上
    利益，為此提起確認之訴確認屏東縣鹽埔鄉新圍慈天宮與被告乙○○間管理人之
    委任關係及與被告甲○○間主任委員間之委任關係不存在。而被告乙○○則以其
    在任期間，因見慈天官因尚無相關之組織章程，遂公告凡自農曆八十年十二月十
    五日起至八十一年一月十五日止樂捐廟宇三萬元者，聘為慈天宮終身委員，暫任
    信徒代表，當時即有五十餘人共襄盛舉。嗣慈天宮於民國八十二年一月八日接奉
    屏東縣政府函促參加第五次寺廟總登記，遂檢具相關資料，並以暫代管理人之身
    分為慈天宮辦理寺廟登記，從而原告訴請確認管理人之委任關係不存在，顯無訴
    權。又原告否認該信徒之事實顯非就法律關係為確認，難謂允當，原告所為請求
    於法不合；被告甲○○則以民國八十一年推舉乙○○為第三任主任委員，而當時
    係約定捐款三萬元以上者得增列為委員，再由委員推舉主任委員，八十五年間召
    開信徒代表會議，召集出資一萬元及捐款三萬元之委員，選任其為第四任主任委
    員等語，資為抗辯。
二、查原告雖主張新圍茲天宮既無縣政府核備之信徒名冊，亦無信徒代表等情，據以
    訴請確認新圍慈天宮新加入之信徒不存在等情，然按確認之訴，非原告有即受確
    認判決之法律上利益者，不得提起之，民事訴訟法第二百四十七條定有明文，又
    所謂即受確認判決之法律上利益，係指法律關係之存否不明確，原告主觀上認其
    在法律上之地位有不安之狀態存在，且此種不安之狀態，能以確認判決將之除去
    者而言，若縱經法院判決確認，亦不能除去其不安之狀態者，即難認有受確認判
    決之法律上利益，亦有最高法院五十二年度台上字第一二四０號判例可資參照。
    本件原告所主張新加入之信徒不存在，所稱之信徒係指被告於八十八年間向屏東
    縣政府所陳報信徒名冊之信徒四十六人，有該名冊在卷可稽。然本件縱經本院判
    決原告所主張四十六人之信徒身分不存在，其效力仍不及於該四十六人，是原告
    之不安狀態並不能於本件訴訟以判決除去，即難謂原告有即受確認判決之法律上
    利益，從而原告此部分之主張，欠缺權利保護必要之要件，應予駁回。
三、次查，被告乙○○之管理人身分，係以慈天宮於八十二年一月八日接奉屏東縣政
    府函促參加第五次寺廟總登記，被告乙○○遂檢具相關資料，並以暫代管理人之
    身分為慈天宮辦理寺廟登記，此部分之事實為被告乙○○所自認，且有寺廟登記
    証可稽，堪信為真實，顯見被告乙○○僅係為參加寺廟總登記而暫代管理人，至
    該寺廟之管理人究應如何產生，依該寺廟登記表管理人繼承慣例欄觀之，係由「
    信徒過半數同意推選」，則乙○○既自認係以暫代管理人之身分為慈天宮辦理寺
    廟登記，且又未能舉証經信徒過半數同意推選，自難認其具有管理人之身分，原
    告此部分之主張即有可採。又被告甲○○自認當時係約定捐款三萬元以上者得增
    列為委員，再由委員推舉主任委員，八十五年間召開信徒代表會議，召集出資一
    萬元及捐款三萬元之委員，選任其為第四任主任委員，惟該等委員既係因捐款產
    生，未經信徒選舉，其信徒代表之身分已不具合法性，如何能召開信徒大會，既
    不能召開信徒大會又如何能選舉主任委員，是被告甲○○之主任委員之身分尚難
    認為存在，原告主張新圍慈天宮與被告甲○○間主任委員間之委任關係不存在，
    即屬可採。
四、綜上所述，原告主張新加入信徒不存在，其不安之狀態並不能於本件訴訟以判決
    除去，即難謂原告有即受確認判決之法律上利益，原告此部分之主張，欠缺權利
    保護必要之要件，應予駁回。至被告乙○○既係以暫代管理人之身分為慈天宮辦
    理寺廟登記，自難認其具有管理人之身分；被告甲○○主任委員之身分並未經合
    法選舉產生，亦不能認有主任委員之身分。從而，原告主張確認屏東縣鹽埔鄉新
    圍慈天宮與被告乙○○間管理人之委任關係不存在及與被告甲○○間主任委員間
    之委任關係不存在，自屬有據，應予准許。
據上論結，本件原告之訴為一部有理由，一部無理由，依民事訴訟法第七十九條但書
、第八十五條第一項前段，判決如主文。
中      華      民      國    八十九    年      九      月    二十九    日
                                    臺灣屏東地方法院民事第二庭
~B審判長法官  洪有川
~B法      官  王幸華
~B法      官  黃義成
右為正本係照原本作成。
如不服本判決，應於送達後廿日內，向本院提出上訴狀。
~B法院書記官  徐建功
中      華      民      國    八十九    年      九      月    二十九    日


司法院資訊處製作；財團法人民間司法改革基金會備份。
